【裁判字號】    97,交聲,332
【裁判日期】    970825
【裁判案由】    聲明異議
【裁判全文】
臺灣高雄地方法院交通事件裁定         97年度交聲字第332號
原處分機關  交通部公路總局高雄區監理所
異  議  人  甲○○
上列受處分人因違反道路交通管理處罰條例案件，對於交通部公
路總局高雄區監理所民國97年1 月24日所為之處分（原處分案號
：高監自裁字第裁80-B00000000號），聲明異議，本院裁定如下
：
    主  文
原處分撤銷。
甲○○不罰。
    理  由
一、原處分意旨略以：異議人即受處分人甲○○於民國96年11月
    14日下午1 時45分許，駕駛車號2089-KB 號自用小客車，在
    高雄市○○○路快車道上臨時停車，故依道路交通管理處罰
    條例第55條第1 款之規定，裁處受處分人罰鍰新臺幣600 元
    云云。
二、聲明異議意旨略以：異議人於96年11月14日下午1 時45分駕
    駛上開自小客車，沿高雄市○○○路東向西方向行駛於快車
    道上，適至九如一路54巷前，因欲路邊停車而將車身切往外
    側車道，惟因該時路邊正有ZD-1276 號自小客車，異議人須
    待其駛離後，始能駛至路邊停車，故將車停於車道上，在等
    待上開車輛駛離，惟此時有車號ZQ-7688 號自小客車，不慎
    撞擊至異議人車輛右後側位置，車禍發生後，異議人下車標
    繪車身位置，將車駛離現場，並報警處理，員警到場後見異
    議人所繪車尾位置係在快車道上，遂認其有在快車道上臨時
    停車，惟異議人主要係等待前方車輛駛離，始會暫停車輛，
    且停車亦未有上、下人客或裝卸物品等情，與道路交通管理
    處罰條例所謂「臨時停車」定義不符，爰就此聲明異議等語
    。
三、經查：
  (一)按法律保留原則為法治國家之基本原則，故對於輕微之行政
    不法行為，處以罰鍰、沒入或其他種類行政罰，雖較諸對侵
    害國家、社會法益等科以刑罰之行為情節較輕，惟因本質上
    仍屬於剝奪人民自由或權利之不利處分，其處罰法定主義之
    原則，仍無不同，是以行政機關欲處罰人民時，有關處罰之
    對象、範圍均必須依據法律之規定，以落實依法行政之精神
    。次按所謂「臨時停車」，係指車輛「因上、下人、客，裝
    卸物品」，其引擎未熄火，停止時間未滿3 分鐘，保持立即
    行駛之狀態，此見道路交通管理處罰條例第3 條第9 款之規
    定即明。依照前述法律保留原則及處罰法定主義，前開關於
    臨時停車之定義性之條文，其立法旨在明定「臨時停車」之
    意義，並劃分及限制處罰範圍。倘非因上、下人客，裝卸物
    品而將車輛停止，即不得謂為道路交通管理處罰條例所欲處
    罰之「臨時停車」行為。此亦可由道路交通管理處罰條例於
    75年5 月21日修正第3 條第8 款前，原規定臨時停車係指車
    輛臨時停止時間未滿3 分鐘，並保持立即行駛之狀態，嗣修
    正後始增加以諸多包括須因上、下人、客，裝卸物品等要件
    ，即可窺知立法者係有意就臨時停車限縮其處罰之範圍。再
    按現代民主法治國家對於行為人違反行政法上義務欲加以處
    罰時，應由國家就人民之行政不法行為負舉證責任，方能落
    實人權保障並兼顧法秩序之維護。依此舉證責任原理，本件
    異議人是否確於員警舉發時、地有「臨時停車」之情形，即
    應由行政機關舉證證明。
  (二)本件異議人甲○○於96年11月14日下午1 時45分駕駛上開自
    小客車，沿高雄市○○○路東向西方向行駛於快車道上，適
    至九如一路54巷前，因欲路邊停車而將車身切往外側車道，
    惟在等待路旁其他車輛駛離之際，因其車尾部分停於快車道
    上，經警認有在快車道臨時停車，而開單舉發等情，據異議
    人到庭自承明確，核與證人即舉發本件交通違規員警乙○○
    到庭證稱：當天在高雄市○○○路54號巷口發生車禍案件，
    因為異議人在製作談話筆錄時，自承他是從九如一路外線快
    車道，前二輪在慢車道，後二輪在快車道等候欲路邊停車時
    發生車禍，經我們認定他在快車道上臨時停車是肇事次因，
    所以我們依法開立舉發單等語相符（見本院卷第36頁），惟
    該舉發員警既未當場目睹前開異議人停車之情，其如何確定
    異議人係為「上、下人、客或裝卸貨物」而在該快車道處停
    車，即有疑問。是原處分機關未就異議人是否有「因上、下
    人、客或裝卸貨物在該處停車」蒐證證明，直接認定異議人
    在該處臨時停車，其認定事實適用法律，自有可議。此外，
    原處分機關復未檢附足資證明異議人有前開道路交通管理處
    罰條例所處罰之「臨時停車」行為之其他證據，其遽以異議
    人有在快車道上臨時停車之違規行為，而依道路交通管理處
    罰條例第55條第1 項第1 款規定予以裁罰，即有未洽。
  (三)末按汽車駕駛人停車時，在禁止臨時停車處所停車者，處60
    0 元以上1,200 元以下罰鍰，道路交通管理處罰條例第56條
    第1 項第1 款雖定有明文。惟按稱「停車」者，係指車輛停
    放於道路兩側或停車場所，而不立即行駛者而言，此見道路
    交通管理處罰條例第3 條第10款規定即明。所謂「不立即行
    駛」，其認定之標準，則可參考同條第9 款之規定，以「停
    止是否已滿3 分鐘？」或「有無其他狀況足認不立即行駛之
    情形（例如引擎已熄火、駕駛已離座）？」為認定之參考。
    本件證人乙○○既未在現場目睹異議人停車經過，衡情就異
    議人停車是否已滿3 分鐘或有其他不立即行駛之情形，自未
    能明確證述，故同難認定異議人有在禁止臨時停車之處所停
    車之情，併此敘明。
四、綜上所述，本件異議人對於原處分不服，聲明異議，為有理
    由，爰依法將原處分撤銷，並為異議人不罰之諭知。
據上論斷，應依道路交通案件處理辦法第20條前段，裁定如主文
。
中    華    民    國    97    年    8     月    25    日
                        交通法庭法  官  黃宗揚
以上正本證明與原本無異。
如不服本裁定應於送達後5 日內向本院提出抗告狀。
中    華    民    國    97    年    8     月    25    日
                                書記官  王壹理


司法院資訊處製作；財團法人民間司法改革基金會備份。
